最高法院刑事判決　　　　　　　　　　　　　　　　　九十一年度台上字第七五號
　　上　訴　人　甲○○
右上訴人因業務侵占案件，不服台灣高等法院中華民國九十年五月二十九日第二審更
審判決 (八十九年度上更(一)字第一二○○號，起訴案號：台灣新竹地方法院檢察署八
十五年度偵字第八○三號 )，提起上訴，本院判決如左：
    主  文
上訴駁回。
    理  由
按不得上訴於第三審法院之罪與得上訴之罪為牽連犯，而不得上訴之罪為重，得上訴
之罪為輕，雖依刑法第五十五條從不得上訴之重罪論科，因其牽連之輕罪，原得上訴
於第三審法院，而牽連犯罪之上訴又不可分，則對於該重罪亦應認為得上訴於第三審
法院；惟原得上訴第三審之輕罪部分，如上訴不合法，法院應從程序上予以駁回，則
原不得上訴第三審之重罪部分，即無從適用審判不可分之原則，予以實體之審判時，
仍應認該原不得上訴第三審之重罪部分之上訴為不合法，予以駁回。本件原判決認上
訴人甲○○牽連犯刑法第三百三十六條第二項之業務侵占罪、第二百十六條、第二百
十條之行使變造私文書罪及商業會計法第七十一條第一款之罪，而依刑法第五十五條
從一重之業務侵占罪處斷，雖其從以處斷之重罪屬刑事訴訟法第三百七十六條第三款
不得上訴於第三審法院之案件，但所牽連之行使變造私文書及商業會計法第七十一條
第一款之輕罪係得上訴於第三審法院之案件，依前開說明，對於行使變造私文書及商
業會計法第七十一條第一款之罪部分，自得上訴於第三審法院。又刑事訴訟法第三百
七十七條規定，上訴於第三審法院，非以判決違背法令為理由，不得為之。是提起第
三審上訴，應以原判決違背法令為理由，係屬法定要件。如果上訴理由狀並未依據卷
內訴訟資料，具體指摘原判決不適用何種法則或如何適用不當，或所指摘原判決違法
情事，顯與法律規定得為第三審上訴理由之違法情形，不相適合時，均應認其上訴為
違背法律上之程式，予以駁回。上訴人上訴意旨略稱：(一)、民國八十四年六月七日之
新台幣（以下未明幣別者均為新台幣）二十五萬元水單，是以逢甲大學名義向彰化
商業銀行（下稱彰化銀行）特別申請通融，並無實際買匯及付款之行為，故無金錢往
來或入帳紀錄，因該筆買賣異於一般正常程序，乃由時任光儀股份有限公司（下稱光
儀公司）財務經理之上訴人親自辦理。因彰化銀行並未收受該筆款項，光儀公司提出
之資料並不實在。光儀公司係代逢甲大學購買光學桌等儀器，故有收受逢甲大學二十
五萬元，該款既已入帳，上訴人如何變造再加以侵占？原審未予審究，函查逢甲大學
是否有支付該款予光儀公司及何時如何支付，即認定上訴人變造水單，尚嫌速斷。原
審未命光儀公司提出帳冊，查明有無該筆款項，有調查未盡之違法。(二)、原判決認上
訴人變造八十四年六月七日之買匯水單為八十四年五月十八日之水單，若逢甲大學已
支付該款，則將形成一水單報二次帳，上訴人雖至愚，亦不至如此。且逢甲大學購買
光學桌等儀器係業務員李文蘭所承辦，僅因程序特殊，故由上訴人親至彰化銀行辦理
，辦完買匯手續後，上訴人並未直接入帳，係將文件交回承辦人員李文蘭，由其依公
司程序簽呈至會計再至上訴人，在交李文蘭及郭雅容之過程中，上訴人並無變造之機
會，原審未傳訊李文蘭詳加調查，有應於審判期日調查之證據未予調查之違法。(三)、
原審認上訴人將八十四年五月十八日提領之二十六萬六千六百十九元予以侵占，而後
再於八十四年六月七日將水單影印，加以變造成八十四年五月十八日之二十六萬六千
六百十九元之水單入帳。惟該二水單入帳時間相差二十日，上訴人何能預知日後將會
有一筆二十五萬元之買匯水單，而加以變造入帳？且若如此簡單即可發現，會計郭雅
容何以未即時發現？況光儀公司手續皆由郭雅容辦理，若八十四年五月十八日係上訴
人出外辦理，則當日上訴人返回公司後要以何憑證交差？郭雅容會不即時提出異議？
原審並未加以查明，有調查未盡之違法等語。惟查：採證認事係屬事實審法院之職權
，而法院憑以認定犯罪事實之證據，並不以直接證據為限，即綜合各種直接、間接證
據，本於推理作用，為其認定犯罪事實之基礎，如不違背經驗法則與論理法則，亦非
法所不許。原判決依憑卷附光儀公司清算人林宗燕提出之彰化銀行新竹科學園區分行
字軌編號ＡＱＱＱ0000000號外匯水單第二聯及經變造之該水單第三聯影本、
彰化銀行新竹科學園區分行八十六年四月十八日八六彰科字第八八二號函及所檢送之
前開水單第二聯（即留底聯）影本、逢甲大學九十年二月十五日逢總字第一三七二
號函及檢送之前開水單第四聯、彰化銀行新竹科學園區分行八十六年五月十九日彰科
字第一一一八號函及檢送之提款條、存款憑條、活期存款明細分類帳影本、該分行八
十六年十一月二十八日彰科字第二五六七號函、交通銀行新竹科學園區分行八十六年
十二月二日交科發字第八六一五一○○二一五號函、光儀公司會計郭雅容據前開外匯
水單第三聯影本製作支付聯屬公司二十六萬六千六百十九元之傳票，並證人郭雅容之
證述，已判刑確定之光儀公司總經理陳家駿及上訴人之部分供述等證據資料，為綜合
之判斷，認上訴人有原判決事實欄所載之犯行。因而撤銷第一審關於上訴人部分之判
決，改判依牽連犯仍論處上訴人意圖為自己不法之所有，而侵占對於業務上所持有之
物罪刑。已詳敘其調查證據之結果及證據取捨並認定犯罪事實之理由，且對於上訴人
否認前開犯行所辯各節如何係飾卸之詞，均不足採，詳加說明指駁。所為之論斷均有
卷存證據資料可資覆按，就形式上觀察，要無採證認事違背經驗法則、論理法則，或
有其他違背法令之情形，尚難任意指為違法。原判決已明卷附前開彰化銀行新竹科
學園區分行開立之（字軌）編號ＡＱＱＱ0000000號外匯水單，其中第一、二
、四聯均為八十四年六月七日期、英鎊六千零七十五點二七元、加上手續費等共新台
幣二十五萬元，惟第三聯係以打字記載八十四年五月十八日、美金九千八百零一點零
七元，折合新台幣二十六萬六千六百十九元。而彰化銀行新竹科學園區分行亦函稱該
分行查無八十四年五月十八日、美金九千八百零一點零七元即新台幣二十六萬六千六
百十九元之賣匯水單交易，該行並未發給「八十四年五月十八日、字軌編號ＡＱＱＱ
0000000號、外幣金額美金九千八百零一點零七元，折合新台幣二十六萬六千
六百十九元」之外匯水單，足見該第三聯之八十四年五月十八日之水單影本係經人以
八十四年六月七日之真正水單第三聯予以影印後變造而來。參以彰化銀行新竹科學園
區分行檢送之八十四年六月七日外匯水單有上訴人之簽名，亦為上訴人所不否認，證
人郭雅容亦證實該次結匯係上訴人所辦理，且由上訴人交付水單影本供其入帳，而光
儀公司同帳戶於八十四年五月十八日確被人提領二十六萬六千六百十九元，其中六萬
元另存入上訴人之0000000號帳戶，但並未於八十四年五至六月間匯出二十六
萬六千六百十九元（或十二萬九千六百九十三元與十三萬六千九百二十六元，合計二
十六萬六千六百十九元）至外國，亦有彰化銀行新竹科學園區分行八十六年五月十九
日彰科字第一一一八號函及檢送原審法院之提款條、存款憑條、活期存款明細分類帳
影本，並該分行八十六年十一月二十八日彰科字第二五六七號函在卷可稽。且交通銀
行新竹科學園區分行亦未受理光儀公司匯該筆款項至外國，有卷附該分行八十六年十
二月二日交科發字第八六一五一○○二一五號函可憑，而上訴人又坦承提、存款條均
其筆跡，按諸卷附彰化銀行新竹科學園區分行前開提、存款條等資料所示，二十六萬
六千六百十九元中提領現款之金額為二十萬六千六百十九元（千元券二○六張、五百
元券一張、一百元券一張、硬幣十九元），另六萬元則直接轉存入上訴人個人設在前
開分行之0000000號帳戶內，足見八十四年五月十八日之二十六萬六千六百六
十九元係上訴人所領取，但未匯至國外聯屬公司以清償光儀公司債務無誤。上訴人辯
稱其中六萬元係個人之金錢，伊以現金存入其個人帳戶內云云，並提出其存摺證明係
伊以現金存入六萬元云云，並非真實。再證人郭雅容證稱結匯均係上訴人辦理，光儀
公司辦理結匯之正常手續係公司先向銀行詢問匯率及手續費，再填取款條至銀行辦理
，銀行將水單正本交給公司，以便入帳，公司將其水單正本黏貼傳票之後，為入帳憑
證，上開二十五萬及二十六萬多元之結匯是上訴人去辦理，並將其支付之傳票交由會
計入帳，當時甲○○並沒有將水單正本黏於傳票之後等語；復於第一審法院及原審法
院前審審理時證稱該紙二十六萬多元之外匯水單影本是上訴人拿給伊，通常應該是拿
正本給伊等語。參以已判決確定之陳家駿亦否認負責辦理結匯手續及交付該次買匯水
單影本予郭雅容入帳，足認該變造水單係上訴人將其八十四年六月七日買匯持有之真
正水單第三聯予以影印變造後，交予會計郭雅容，而郭雅容據以製作支付聯屬公司二
十六萬六千六百十九元之傳票，亦有傳票一張在卷可憑。綜上以論，上訴人先於八十
四年五月十八日以支付光儀公司國外聯屬公司債務為由，提領二十六萬六千六百六十
九元，但未買匯及匯至國外清償國外聯屬公司債務，逕予侵占入己，至八十四年六月
七日因買匯取得二十五萬元水單時，將該水單第三聯予以影印變造成八十四年五月十
八日買匯之水單，然後持交會計郭雅容憑以製作傳票入帳之犯行已甚明確，上訴人所
辯各節均係卸責之詞，不足採信。其此項論斷並非無據，亦非一般事理所無，難認與
經驗法則、論理法則相違背。又證人李文蘭、郭雅容於第一審或原審法院更審前審理
時，曾到庭作證，原判決採郭雅容之陳述為上訴人論罪證據之一，已明其取捨之依
據及理由，至李文蘭之證述，則未採為上訴人有利或不利之論據，此乃原審採證職權
之適法行使，上訴人於原審更審時雖聲請再傳訊郭雅容、李文蘭作證，原審未再予傳
訊即辯論終結，因事證明確已如前述，原審未再予傳訊，對於判決之結果並無影響。
又事實審迄未查出前開外匯水單第三聯之正本，而原判決係認上訴人侵占其所提領用
以清償國外聯屬公司債務之光儀公司二十六萬六千六百十九元存款，嗣變造前開外匯
水單第三聯之影印本，持交光儀公司會計製作憑證入帳充數。而逢甲大學提出其保留
之前開外匯水單為第四聯，至於逢甲大學是否有支付前述二十五萬元予光儀公司及何
時，如何支付，光儀公司有無將該二十五萬元入帳等情，與上訴人有無前開犯行並無
必然之關連，原審縱未加以調查，亦不影響判決之結果，況原審審判期日調查證據完
畢開始辯論前，審判長訊問上訴人尚有何證據請求調查？上訴人亦答稱：「沒有」。
尚難據以指摘原審未盡調查之能事，而執為上訴第三審之適法理由。此外上訴意旨又
未依據卷內訴訟資料指摘原判決有何項具體違背法令之情形，徒憑己見，就原審採證
認事職權之適法行使，及原判決已明白論斷之事項，仍執前詞任意指摘原判決違法，
並就有無變造水單入帳，仍為單純事實之爭辯，核與法律規定得為第三審上訴理由之
違法情形，不相適合，應認上訴人對於行使變造私文書及觸犯商業會計法第七十一條
第一款之罪部分之上訴違背法律上之程式，予以駁回。而原得上訴於第三審之行使變
造私文書及觸犯商業會計法第七十一條第一款之罪部分之上訴既不合法，本院從程序
上予以駁回，未為實體上之判決，對於原不得上訴於第三審法院之業務侵占部分，亦
無從適用審判不可分原則，為實體上之審判，上訴人竟復對業務侵占部分提起上訴，
顯為法所不許，應予駁回。
據上論結，應依刑事訴訟法第三百九十五條前段，判決如主文。
中      華      民      國    九十一    年      一      月      十      日
                              最高法院刑事第四庭
                                  審判長法官  董  明  霈
                                        法官  林  茂  雄
                                        法官  王  居  財
                                        法官  張  祺  祥
                                        法官  石  木  欽
      右正本證明與原本無異
                                              書  記  官
中      華      民      國    九十一    年      一      月     十五     日
